臺灣高等法院高雄分院民事判決　　　　　95年度建上字第19號
上　訴　人　明發營造股份有限公司
法定代理人　甲○○
訴訟代理人　鄭曉東律師
　　　　　　魏緒孟律師
上　訴　人　高雄市政府工務局下水道工程處
法定代理人　乙○○
訴訟代理人　黃勇雄律師
複代理人　　張榮作律師
上列當事人間請求給付工程款事件，兩造對於民國95年10月4 日
臺灣高雄地方法院90年度重訴字第99號第一審判決各自提起上訴
，本院於民國96年5 月9 日言詞辯論終結，判決如下：
    主  文
兩造上訴均駁回。
第二審訴訟費用由上訴人各自負擔。
    理  由
一、上訴人明發營造股份有限公司（下稱明發公司）起訴主張：
    伊向高雄市政府工務局下水道工程處（下稱水工處）承攬高
    雄市○○○路、五福路等污水管線工程」（下稱系爭工程）
    ，兩造並於民國84年3 月1 日簽訂工程契約書（下稱系爭契
    約），約定工程總價新臺幣（下同）1 億6230萬元，付款辦
    法依系爭契約第4 條約定，水工處就明發公司每次申請之估
    驗款核算後，給付該期完成之工程款95% ，其餘俟全部工程
    完工並經正式驗收合格後一次付清。系爭工程於88年2 月10
    日驗收完畢，惟水工處認為其中應予扣款或不計價之項目即
    ：瀝青混凝土扣款29萬588 元、工作井扣款123 萬8032元及
    系爭工程五福路穿越中山路推進段（下稱系爭五福路推進段
    工程）382 萬1765元，經扣除上開款項後，驗收結算總價為
    1 億5723萬460 元，然水工處僅給付明發公司全部工程款之
    95% 即1 億4223萬8512元，尚餘1499萬1948元之工程尾款（
    下稱系爭工程尾款）尚未給付明發公司。而依系爭契約之約
    定，水工處於驗收完畢即應給付系爭工程尾款，明發公司乃
    於88 年3月間向水工處請款，詎水工處於88年3 月26日召開
    會議表示拒絕付款，嗣於本件訴訟進行中之94年12月20日始
    給付系爭工程尾款，故水工處至遲自明發公司於88年5 月12
    日向其提出工程保固切結書（下稱系爭工程保固切結書）之
    翌日即88年5 月13日起，即應負遲延給付責任。又系爭工程
    之保固保證金（下稱系爭保固保證金），明發公司僅須繳納
    157 萬2305元為已足，此雖經明發公司於88年3 月26日之工
    程會議中，向水工處表明由水工處自系爭工程尾款扣除系爭
    保固保證金即可，惟因當時水工處誤認明發公司承攬水工處
    之另案工程有偷工減料行為，經當時市長吳敦義裁示後拒絕
    給付系爭工程款1500萬元，而明發公司所餘系爭工程尾款僅
    有1499 萬1948 元，故水工處不同意由系爭工程尾款中扣除
    系爭保固保證金，惟明發公司上開另案承攬水工處之工程，
    嗣經臺灣高雄地方法院（下稱高雄地院）判決認定明發公司
    並無任何違約及偷工減料情事，故水工處所為拒絕給付系爭
    工程尾款之決定，實無理由。而水工處既已拒絕受領明發公
    司以系爭工程尾款扣繳系爭保固保證金而為給付之意思表示
    ，則明發公司分別以函文及上開工程會議中表示以系爭工程
    尾款繳納系爭保固保證金，自屬業以準備給付之事情通知債
    權人，而為給付，水工處自不得以明發公司未提出系爭保固
    保證金為由，而謂明發公司不符合請領系爭工程尾款之要件
    。故明發公司自可請求水工處應自88年5 月13日起算至94年
    12月19日止，共計6 年又221 日，以系爭工程尾款1499萬
    1948元之年息5%計算之損害賠償，共計495 萬1450元【（
    14, 991,948 ×5%×6）+（14,991,948×5%×221/365）
    =4,951,450元】。又系爭五福路推進段工程不計價之原因，
    係系爭工程監造單位中興工程顧問股份有限公司（下稱中興
    顧問公司）以86年7 月8 日（86）工管字第10422 號函水工
    處稱：系爭五福路推進段工程因部分管段坡度，不符合規範
    要求，擬以現況不計價方式接受等語，此嗣經水工處呈請審
    計部核定，而決定對明發公司該項施工以不計價方式扣款
    382 萬1765元。惟明發公司協同水工處辦理驗收，在水工處
    製作之驗收證明書（下稱系爭驗收證明書）及竣工計價單（
    下稱系爭竣工計價單）上用印，係履行契約之義務，非謂明
    發公司對水工處自行記載之內容毫無意見，或拋棄驗收工程
    款以外權利之意思，且明發公司為符合規範要求，在不妨礙
    安全、美觀及使用需求下，已自行斥資在該未符合規範之管
    線中增設人孔一座，使修正至符合規範之標準，且經修復完
    工後，該水管現已通水使用，效果良好，足認瑕疵已修復，
    依系爭契約第18條第1 款之約定，水工處不應再就此部分為
    扣款，故明發公司仍得請求水工處給付系爭五福路推進段工
    程之工程款382 萬1765元。綜上，水工處尚應給付明發公司
    877 萬3215元（4,951,450+3,821,765=8,773, 215）等語。
    爰依系爭契約之法律關係聲明求為判決：水工處應給付明發
    公司877 萬3215元，及其中382 萬1765元自起訴狀繕本送達
    翌日起至清償日止，按年息5%計算之利息。
二、上訴人水工處則以：系爭五福路推進段工程係因明發公司推
    進施作不當，造成高程及坡度不符合系爭契約之約定，明發
    公司即應拆除重做，然經系爭工程之監造單位中興顧問公司
    評估後表示若逕行挖除重做，勢必對交通動線造成嚴重影響
    ，並建議以不計價方式處理。水工處衡量該瑕疵全部拆除重
    做確有困難，乃同意中興顧問公司之意見以不計價之方式處
    理，明發公司亦同意不予計價，其既已同意不計價，自無權
    再請求水工處給付系爭五福路推進段工程之工程款。又明發
    公司請領系爭工程尾款，依系爭工程投標須知第35條規定，
    明發公司請領時間，需在完成決算後，且其請領條件為：A
    、提出工程保固切結書，覓妥殷實可靠之廠商二家負連帶保
    證之責任，其中一家必須不得低於可承攬該工程之同業廠商
    資格；B 、繳總結算金額1%之現金保固保證金，並依系爭契
    約第4 條之約定，明發公司程序上必須以書面蓋用與簽訂系
    爭契約所用之印鑑章向水工處請領系爭工程尾款，然明發公
    司非但迄今仍未依約繳交系爭保固保證金，且係於94年12
    月12日始函向水工處申請給付系爭工程尾款，而水工處亦隨
    即於94年12月20日如數給付該工程款，明發公司在上開94年
    12月12日之函文以前，並未曾依上開系爭契約約定之程序向
    水工處申領系爭工程尾款，故依系爭契約約定及系爭工程投
    標須知第35條之規定，明發公司尚不得請領系爭工程尾款，
    且水工處亦毋需負給付遲延之責任。另依系爭契約第20條之
    約定，明發公司所負系爭工程保固責任，並不因系爭工程保
    固期限屆滿即認已終了，故明發公司在未經水工處審查認定
    前，仍不得免責，水工處亦無給付系爭工程尾款之義務。又
    明發公司因另案承攬水工處之「二號運河（忠孝橋- 凱旋路
    ）整建工程（第二階段）」（下稱二號運河工程），因未依
    約施作，違反兩造系爭契約之約定，致水工處受有7006萬
    4436 元 之損害，水工處爰依民法第334 條之規定，就明發
    公司應賠償水工處7006萬4436元之金額，與本件明發公司所
    得請領之系爭工程尾款1499萬1948元互為抵銷。縱水工處不
    得主張上開抵銷權，然水工處不給付明發公司系爭工程尾款
    ，係緣於明發公司經人檢舉偷工減料，致水工處認為遭受損
    害，而扣取明發公司系爭工程尾款，係可歸責於明發公司之
    原因，故明發公司請求系爭工程尾款之遲延利息，縱為有理
    由，明發公司亦屬與有過失。又水工處抵銷明發公司之系爭
    工程尾款亦已全數歸入公庫，水工處並無運用該工程尾款得
    利之情事，爰依民法第217 條第1 項規定請求免除水工處之
    賠償責任。綜上，明發公司請求水工處賠償自88年5 月13日
    起至94 年12 月19日止，按系爭工程尾款1499萬1948元之年
    息5%計算之利息損害，及請求水工處給付系爭五福路推進段
    工程之工程款382 萬1765元，依法均屬無據等語，資為抗辯
    。聲明駁回明發公司之訴。
三、原審以系爭保固保證金於93年2 月9 日保固期間終了後，明
    發公司即無再繳納系爭保固保證金予水工處之必要，斯時明
    發公司請領系爭工程尾款之條件業已成就，水工處應依約給
    付系爭工程尾款1499萬1948元予明發公司，惟卻遲至94年12
    月20日始給付，自應負給付遲延之責。而明發公司得請求水
    工處給付遲延利息之期間應自93年2 月10日起，算至水工處
    給付系爭工程尾款之前1 日即94年12月19日止，共計1 年又
    313 日，並按週年利率5%計算結果，判決水工處應給付明發
    公司之遲延利息共139 萬2403元【（14,991,948×5%）＋（
    14,991,948×5%×313/365） ＝749597.4＋642805.4＝
    1,392,403 ，小數點以下四捨五入】，並駁回明發公司其餘
    之請求。兩造對原審判決之敗訴部分均聲明不服，分別提起
    上訴，明發公司於本院聲明：(一)原判決關於駁回明發公司後
    開第二項之訴部分廢棄。(二)水工處應再給付明發公司738 萬
    812 元，及其中382 萬1765元部分，自起訴狀繕本送達翌日
    起至清償日止，按年息5 ％計算之利息。(三)駁回水工處之上
    訴。水工處則於本院聲明：(一)原判決關於水工處敗訴部分廢
    棄。(二)廢棄部分，明發公司在第一審之訴駁回。(三)駁回明發
    公司之上訴。
四、兩造對下列事項不予爭執，並有系爭契約（原審卷(一)第13-
    15頁）、系爭驗收證明書（原審卷(一)第16頁）、中興顧問公
    司86年7 月8 日工管字第10422 號函、財政部高雄市審計
    處函及水工處同意系爭五福路推進段工程採不計價方式扣款
    之函文（原審卷(一)第13-20 頁）、系爭竣工計價單（原審卷
    (一)第38頁）、系爭工程投標須知（原審卷(一)第63-71 頁）、
    高雄地院88年度重訴字第1104號民事判決（原審卷(一)第119-
    133 頁）、明發公司請求水工處自系爭工程款中扣除高雄地
    院88年度重訴字第1104號民事判決所命明發公司應給付水工
    處之金額及訴訟費用共500 萬4563元之函文（原審卷(二)第50
    頁、本院卷第120 頁）、中興顧問公司95年7 月14日環一字
    第09514455號函（原審卷(二)第72-73 頁）等件在卷足稽，堪
    信為真實：
  (一)明發公司向水工處承攬系爭工程，兩造並於84年3 月1 日簽
    立系爭契約，系爭工程於88年2 月10日經水工處驗收完畢，
    驗收結算之工程款總額為1 億5723萬460 元，水工處業已給
    付完畢，惟其中之系爭工程尾款1499萬1948元係水工處於本
    件訴訟進行期間之94年12月20日始給付。
  (二)水工處於88年2 月間所製作之系爭驗收證明書及系爭竣工計
    價單上，明發公司及其法定代理人之印文均屬真正，並有系
    爭驗收證明書（見原審卷(一)第16頁）及系爭竣工計價單（參
    原審卷(一)第38頁）在卷可稽。
  (三)系爭工程業經水工處於88年間完成決算，明發公司並於88年
    5 月12日提出「工程保固切結書」（下稱系爭工程保固切結
    書）予水工處，並有「工程決算書」及系爭工程保固切結書
    影本（原審卷(二)第69、70頁）在卷可參。
  (四)系爭工程之保固期間係自88年2 月10日至93年2 月9 日止，
    業經兩造陳明在卷（原審卷(二)第55頁）。且系爭保固保證金
    係為擔保明發公司對系爭工程保固責任之履行。
  (五)明發公司承攬水工處另案二號運河工程，因有溢領工程款、
    未善盡工地管理及環境維護之責、不為保固維修之責任等情
    ，經高雄地院於94年10月27日以88年度重訴字第1104號民事
    判決明發公司應給付水工處384 萬5622元之本息確定。該款
    項業經明發公司函請水工處自系爭工程款中扣除而給付完畢
    。
五、兩造之爭點：
  (一)明發公司請求水工處給付系爭五福路推進段工程之工程款
    382 萬1765元，有無理由？
  (二)明發公司於88年3 月間請求水工處自系爭工程尾款扣除總結
    算金額1%即157 萬2305元作為系爭保固保證金，有無理由？
    明發公司未繳交系爭保固保證金，能否請求水工處給付系爭
    工程尾款1499萬1948元？
  (三)水工處於94年12月20日始給付系爭工程款尾款1499萬1948元
    予明發公司，是否為遲延給付？明發公司請求水工處給付自
    88年5 月13日起至94年12月19日止，共計6 年又221 日，按
    1499萬1948元之年息5%計算之利息損失共495 萬1450元，有
    無理由？明發公司此部分得請求之金額為若干？
  (四)水工處以其尚得向明發公司請求7006萬4436元之損害賠償，
    並以此主張抵銷，有無理由？又水工處主張本件係因可歸責
    於明發公司之原因，致有遲延利息之發生，明發公司對損害
    之發生為與有過失，水工處依民法第217 條第1 項之規定可
    免除賠償責任，有無理由？
六、明發公司請求水工處給付系爭五福路推進段工程之工程款
    382 萬1765元，有無理由？
　(一)明發公司雖主張：系爭五福路推進段工程，其原有之瑕疵業
    經明發公司修補完成，並經中興顧問公司函覆原審稱：「就
    改善後之管段進行檢測並經水理分析尚不影響污水排放」等
    語，足證明發公司在修補瑕疵後，已達系爭契約所要求之污
    水排放效果，則依民法第494 條之反面解釋，水工處自應給
    付明發公司該部分工程款382 萬1765元云云。惟查，水工處
    已否認有請求明發公司修補系爭五福路推進段工程之瑕疵，
    並主張：系爭五福路推進段工程，因明發公司推進施作不當
    ，造成高程及坡度不符系爭契約規範要求之瑕疵，經中興顧
    問公司查驗後發現，雖明發公司嗣後於系爭契約約定以外，
    自行增設人孔一座，作為改善該不符系爭契約品質之F22 推
    進管段，惟明發公司自行增設之人孔不符合系爭工程之設計
    規範，且其所增設之人孔又非系爭契約所約定之工程項目，
    水工處無從依系爭契約所載內容為驗收，水工處乃經中興顧
    問公司之建議及在明發公司同意下，報經審計部高雄市審計
    處同意核備，就系爭五福路推進段工程以不計價之方式處理
    等情，此有中興顧問公司86年7 月8 日工管字第10422 號
    函、財政部高雄市審計處函及水工處同意就系爭五福路推進
    段工程採不計價方式扣款之函文（參原審卷(一)第13-20 頁）
    分別附卷可稽，堪信為真實。且明發公司亦迄未能提出系爭
    五福路推進段工程於其修補瑕疵後，有經水工處驗收合格之
    證明，則明發公司主張水工處有依約給付系爭五福路推進段
    工程之價金義務云云，顯不足採。
  (二)又系爭工程之設計監造單位中興顧問公司於95年7 月14日以
    環一字第09514455號函復原審稱：「‧‧‧二旨述管段因管
    線推進施作後坡度未符設計，承包商（乙方：明發營造公司
    ）增設一工作井之補救設施，係依合約施工規範補充說明第
    三章第四節第6 款『乙方於推進施工時，如因推進技術問題
    無法克服，得在適當地點增設工作井，其所增加費用不另給
    價』規定辦理。」（原審卷(二)第72頁），顯見明發公司所施
    作之管段確不符系爭契約所約定之品質，其坡度不符設計要
    求。又明發公司於上開瑕疵發生後，雖增設工作井並以之為
    補救措施，惟明發公司就已施作發生瑕疵之系爭五福路推進
    段工程，仍未達原設計規範之高程要求，此亦為上開中興顧
    問公司函之說明二所稱：「惟該管段仍未達原設計規範之高
    程要求」等語明確。足證明發公司以其另行增設工作井之補
    救措施，主張其已修補系爭五福路推進段工程之瑕疵云云，
    亦與事實不符，不足採信。
  (三)另水工處於88年2 月間所製作之系爭驗收證明書及系爭竣工
    計價單上，關於明發公司之印文均係真正一節，為兩造所不
    爭執，如上所述，足見兩造均同意系爭驗收證明書及系爭竣
    工計價單所記載之內容，自應受其拘束。而依系爭驗收證明
    書之備註欄2.記載：「依據審計部高雄市審計處87.05.03八
    七審高五字第50579 號函同意本工程五福路穿越中山路推進
    段不計價3,821,765 元。」；另備註欄3.亦記載：「扣款總
    金額5,350,385=290,588 （按此係瀝青混凝土扣款）+
    1,238,032 （按此係工作井扣款）+ 3,821,765 （按此係系
    爭五福路推進段工程扣款）」，且於系爭竣工計價單之「應
    加及應扣款」欄之「減帳」部分記載：「含瀝青混凝土扣款
    290,588 元、工作井扣款1,238,032 元及不計價管段（即系
    爭五福路推進段工程）3,821,765 元。」，而「結算總價」
    欄之金額為157,230,460 元、「以前實發」欄之金額為
    142,238,512 元、「本次應發（元）」欄則記載：「結算總
    價－以前實發」之金額為14,991,948元，且註明：「本單所
    計價款已核對無訛」字樣，明發公司並於緊臨「本單所計價
    款已核對無訛」之次行用印，並蓋印公司及法定代理人之印
    章等情，此有系爭驗收證明書（見原審卷(一)第16頁）及系爭
    竣工計價單（見原審卷(一)第38頁）各一份在卷可稽。足見於
    兩造就系爭工程之工程款已於88年2 月間核算完畢，明發公
    司同意扣除瀝青混凝土29萬588 元、工作井123 萬8032元及
    系爭五福路推進段工程款382 萬1765元，則明發公司既已同
    意就系爭五福路推進段工程之工程款382 萬1765元不予計價
    ，並同意從總工程款中扣除，如上所述，自應受系爭驗收證
    明書及系爭竣工計價單上所記載之拘束，不得於事後再要求
    水工處給付系爭五福路推進段工程之工程款。從而，水工處
    主張：明發公司施作之系爭五福路推進段工程因有瑕疵，水
    工處乃同意監造單位中興顧問公司之建議，而以不計價之方
    式處理，且明發公司亦同意該部分工程不予計價，明發公司
    自無權再請求系爭五福路推進段工程之工程款382 萬1765元
    等情，堪予採信。明發公司辯稱：其於系爭驗收證明書及系
    爭竣工計價單上用印，係履行系爭契約之義務，並無拋棄驗
    收工程款以外權利之意思云云，顯非可採。
  (四)綜上，明發公司主張水工處應給付系爭五福路推進段工程之
    工程款382 萬1765元云云，不足採信。
七、明發公司於88年3 月間請求水工處自系爭工程尾款扣除總結
    算金額1%即157 萬2305元作為系爭保固保證金，有無理由？
    明發公司未繳交系爭保固保證金，能否請求水工處給付系爭
    工程尾款1499萬1948元？
  (一)明發公司雖主張：其於88年3 月1 日以明字第88030101號函
    通知水工處：「有關大同路、五福路等污水管線工程業已於
    八十八年二月十日驗收合格，依合約規定准予退還履約保證
    金及差額保證金。且其工程保固金由工程尾款中扣繳。敬請
    貴處同意辦理。」（本院卷第67頁），故明發公司係表示自
    系爭工程尾款中扣除系爭保固保證金之方式，提出給付，明
    發公司為此給付之通知後，水工處已處於即可受領之狀態，
    自已發生給付之效力。故明發公司已完成全部請領系爭工程
    尾款之程序，水工處至遲在明發公司88年5 月12日提出系爭
    工程保固切結書，完成全部請款程序時，即負有給付系爭工
    程尾款之義務云云。
  (二)惟查，依系爭工程投標須知（原審卷(一)第63-71 頁）第35條
    約定：「承攬廠商於工程完工經主辦機關正式驗收合格（含
    須請領使用執照）完成決算後得依程序請領尾款。並應提出
    工程保固切結書，覓妥殷實可靠之廠商二家負連帶保證之責
    任，其中一家必須不低於可承攬該工程之同業廠商資格。並
    繳總結算金額百分之一現金保固保證金，於保固期滿後無息
    發還。」，又依兩造所簽立之系爭契約第26條約定，系爭工
    程投標須知與系爭契約有同等效力，顯見依系爭契約之約定
    ，明發公司於請領系爭工程尾款時，須提出：工程保固切
    結書，並覓妥殷實可靠之廠商二家負連帶保證之責任，其中
    一家必須不低於可承攬該工程之同業廠商資格。繳總結算
    金額1%之現金保固保證金。故依此規定，明發公司請求給付
    系爭工程尾款之條件，自應以「現金」繳納系爭保固保證金
    ，而無權向水工處請求自系爭工程尾款扣抵。況明發公司雖
    於88年3 月1 日以上開函文要求水工處自系爭工程尾款扣除
    總結算金額1%作為系爭保固保證金，然依兩造於88年3 月26
    日之工程會議紀錄之結論2.所載，水工處係「不同意」自系
    爭工程尾款扣除系爭保固保證金，此有該工程會議紀錄（原
    審卷(二)第9- 11 頁）在卷可稽，足證水工處已拒絕明發公司
    之請求，故尚難以明發公司曾於88年3 月1 日有為上開請求
    ，即認當時明發公司請領系爭工程尾款之條件已成就，而水
    工處即有給付系爭工程尾款之義務。
  (三)綜上，明發公司請領系爭工程尾款雖在系爭工程驗收且決算
    完成後，且有提出系爭工程保固切結書，惟明發公司卻未依
    約繳交現金保固保證金，則明發公司於88年3 月1 日當時請
    領系爭工程尾款之條件，自屬尚未成就。從而，明發公司於
    繳交系爭保固保證金前，其請求水工處給付系爭工程尾款
    1499 萬1948 元，自屬無據。
八、水工處於94年12月20日始給付系爭工程款尾款1499萬1948元
    予明發公司，是否為遲延給付？明發公司請求水工處給付自
    88年5 月13日起至94年12月19日止，共計6 年又221 日，按
    1499萬1948元之年息5%計算之利息損失共495 萬1450元，有
    無理由？明發公司此部分得請求之金額為若干？
  (一)按系爭契約第20條約定：「保固期限：本工程自全部竣工正
    式驗收合格之日起，由乙方（即明發公司）保固五年，在保
    固期間工程發生一部或全部走動、裂損、坍塌、屋漏或其他
    損壞等經查係乙方施工不佳，材料不良所致，乙方應於甲方
    （即水工處）所定期限內負責無償修復，如延不修復，則由
    甲方或工程接管（使用）單位動用保固保證金另行招商修復
    ，保證金如有不足，應由乙方及連帶保證人負責清償不得異
    議，如拒不清償得依法追訴，並移付懲戒。」（原審卷(一)第
    14頁），足見系爭保固保證金係為擔保明發公司保固責任之
    履行，則明發公司於系爭工程保固期滿後，自無保固責任可
    言，即無須再繳交系爭保固保證金。又系爭工程於88年2 月
    9 日正式驗收合格，其保固期間係自88年2 月10日至93年2
    月9日 止等情，為兩造所不爭執（原審卷(二)第55頁），而參
    照上開理由七之說明，明發公司於繳交系爭保固保證金前，
    其請求水工處給付系爭工程尾款之條件，雖屬尚未成就，水
    工處得拒絕給付系爭工程尾款，惟明發公司繳納系爭保固保
    證金之目的既係確保明發公司保固責任之履行，如明發公司
    之保固責任已終了，水工處自無權再請求明發公司須於繳納
    系爭保固保證金後，始給付系爭工程尾款。故於93年2 月9
    日之保固期間終了後，明發公司就系爭工程即無須再負保固
    責任，當無再繳納系爭保固保證金予水工處之必要，則於斯
    時，明發公司請領系爭工程尾款之條件即已成就，水工處自
    應依約給付系爭工程尾款。茲水工處於系爭工程保固期間終
    了後，未即依約給付系爭工程尾款予明發公司，卻遲至94年
    12 月20 日始行給付，則明發公司主張水工處就系爭工程尾
    款之給付，應負給付遲延之責任等語，堪以採信。惟水工處
    自93 年2月9 日保固期間終了後之翌日即93年2 月10日起始
    負遲延責任，如上所述，則明發公司得請求水工處給付遲延
    利息之期間，即應自93年2 月10日起，計算至水工處給付系
    爭工程尾款之前1 日即94年12月19日止，共1 年又313 日。
    從而，明發公司主張水工處應自88年5 月13日起算系爭工程
    尾款之遲延利息云云，自屬無據。
  (二)明發公司雖又主張：縱認其於88年5 月12日提出系爭工程保
    固切結書後，並未同時向水工處催告，而尚未完成全部請領
    系爭工程尾款之程序，惟明發公司嗣後已於90年2 月6 日提
    起本件訴訟，請求水工處給付系爭工程尾款，自屬已為催告
    之通知，故水工處至遲應自收受本件起訴狀繕本送達之翌日
    起至94年12月19日止，給付系爭工程尾款之遲延利息云云。
    惟查，依系爭工程投標須知第35條之約定，明發公司請領系
    爭工程尾款之條件，除須提出系爭工程保固切結書外，尚須
    繳交總結算金額1%之現金保固保證金，已如上述。故縱認明
    發公司已於88年5 月12日提出系爭工程保固切結書，並又於
    90 年2月6 日提起本件訴訟，請求水工處給付系爭工程尾款
    ，惟明發公司既於彼時均尚未繳交總結算金額1%之現金保固
    保證金，則其請領系爭工程尾款之條件即屬尚未成就。從而
    ，明發公司上開主張，即屬無據。又系爭工程契約第20條已
    明白約定明發公司之保固期限為自系爭工程全部竣工正式驗
    收合格之日起5 年，如上所述，則水工處主張明發公司所負
    系爭工程之保固責任，於保固期限屆滿後，其保固責任並不
    當然隨之終了，仍應由水工處依系爭契約第20條之約定，審
    查明發公司於保固期間內，有無因施工不佳或材料不良所致
    之損害，而由明發公司負修護之責云云，亦屬無據。
  (三)另水工處雖主張：系爭契約就系爭工程尾款1499萬1948元並
    未約定給付之確定日期，故明發公司於94年12月12日以明高
    市工水第941212號函向水工處請求給付系爭工程尾款前，明
    發公司並未曾向水工處請求給付，故水工處自無給付遲延，
    而無須負給付遲延利息之義務云云。惟按「給付無確定期限
    者，債務人於債權人得請求給付時，經其催告而未為給付，
    自受催告時起，負遲延責任。遲延之債務，以支付金錢為標
    的者，債權人得請求依法定利率計算之遲延利息，民法第二
    百二十九條第二項前段、第二百三十三條第一項前段分別定
    有明文。所謂無確定期限，指未定期限及雖定有期限而其屆
    至之時期不確定二種情形，前者稱不定期債務，後者稱不確
    定期限之債務。」最高法院94年度台上字第1353號判決意旨
    參照。經查，系爭工程投標須知第35條約定：「承攬廠商於
    工程完工經主辦機關正式驗收合格（含須請領使用執照）完
    成決算後得依程序請領尾款。」如上所述，足見系爭工程尾
    款之給付，係屬「雖定有期限而其屆至之時期不確定」之「
    不確定期限之債務」，依法自應於期限屆至後，經明發公司
    之催告請求，水工處始有給付系爭工程尾款之義務。而系爭
    工程於88年2 月9 日正式驗收合格後，明發公司已於88年5
    月12日提出系爭工程保固切結書，嗣並又於90年2 月6 日提
    起本件訴訟，請求水工處給付系爭工程尾款等情，為水工處
    所不爭，如上所述，顯見明發公司就此不確定期限之系爭工
    程尾款債務，已向水工處正式催告請求，而水工處並已於90
    年2 月9 日收受本件起訴狀繕本，此有送達證書一紙在卷可
    憑（原審卷(一)第28頁）。雖於明發公司起訴當時，因其尚未
    繳交現金保固保證金，致明發公司請領系爭工程尾款之條件
    尚未成就，惟於本件訴訟進行期間至93年2 月9 日止，明發
    公司之保固期間業已終了，而無須再負保固責任後之翌日即
    93年2 月10日起，水工處依約已有給付系爭工程尾款之義務
    ，自無從再抗辯明發公司於保固期滿後未向其催告請求而拒
    絕給付。否則，如認為明發公司於88年5 月12日提出系爭工
    程保固切結書予水工處，及其嗣後又於90年2 月6 日提起
    本件訴訟時，因於彼時明發公司均尚未繳交現金保固保證金
    ，而認其當時之催告請求不生效力，惟以承攬人之報酬僅有
    2 年之短期時效觀之（民法第127 條第7 款規定參照），則
    明發公司於93年2 月9 日保固期滿後，其承攬報酬請求權早
    已因時效完成而經水工處抗辯後即不得再行請求，豈非事理
    之平？故應認明發公司於88年5 月12日提出系爭工程保固切
    結書予水工處，及其嗣後又於90年2 月6 日提起本件訴訟時
    ，均屬向水工處之催告請求，雖明發公司於當時因未繳交現
    金保固保證金，致水工處無為給付之義務，惟至明發公司保
    固期滿後，水工處即應負有給付系爭工程尾款之義務，自不
    容水工處抗辯明發公司於保固期滿後因未再為催告請求，而
    不負給付之責。是水工處上開抗辯，亦屬無從採信。
  (四)按遲延之債務，以支付金錢為標的者，債權人得請求依法定
    利率計算之遲延利息，民法第233 條第1 項定有明文。依此
    規定，明發公司請求按法定利率即週年利率5%計算系爭工程
    尾款之遲延利息，即屬有據。準此，依上開說明，明發公司
    得請求水工處給付遲延利息之期間，應自93年2 月10日起，
    計算至水工處給付系爭工程尾款之前1 日即94年12月19日止
    ，共1 年又313 日，並按週年利率5%計算結果，本件明發公
    司得請求水工處給付之遲延利息為139 萬2403元【（
    14,991,948×5%）＋（14,991,948×5%×313/365）＝
    749597.4+642805.4 ＝1,392,403 ，小數點以下四捨五入】
    ，明發公司逾此金額之請求，則屬無據。
九、水工處以其尚得向明發公司請求7006萬4436元之損害賠償，
    並以此主張抵銷，有無理由？又水工處主張本件係因可歸責
    於明發公司之原因，致有遲延利息之發生，明發公司對損害
    之發生為與有過失，水工處依民法第217 條第1 項之規定可
    免除賠償責任，有無理由？
  (一)水工處雖張：明發公司因另案承攬水工處之二號運河工程，
    因未依約施作，違反兩造系爭契約之約定，致水工處受有
    7006 萬4436 元之損害，水工處爰依民法第334 條之規定，
    就明發公司應賠償水工處7006萬4436元之金額，與本件明發
    公司之請求互為抵銷云云。惟查，明發公司承攬水工處另案
    二號運河工程，因有溢領工程款、未善盡工地管理及環境維
    護之責、不為保固維修之責任等情，經高雄地院於94年10月
    27日以88年度重訴字第1104號民事判決明發公司應給付水工
    處384 萬5622元之本息確定之事實，此有高雄地院88年度重
    訴字第1104號民事判決（原審卷(一)第119- 133頁）可稽，且
    為兩造所不爭，則水工處猶主張其尚得向明發公司請求二號
    運河工程之損害賠償7006萬4436元云云，不足採信。又明發
    公司於受上開一部敗訴判決確定後，已以函文請求水工處自
    系爭工程款中扣除高雄地院88年度重訴字第1104號民事判決
    所命明發公司應給付水工處之384 萬5622元本息及訴訟費用
    共500 萬4563元，並經水工處批示：「擬陳閱后存查」等語
    等情，業據明發公司提出上開函文一件（原審卷(二)第50頁、
    本院卷第120 頁）可資參憑，足見水工處對明發公司已給付
    上開款項完畢之事時亦不爭執。而明發公司於上開另案二號
    運河工程應給付予水工處之款項，既經明發公司函請水工處
    自系爭工程款中扣除而給付完畢，則水工處主張自本件明發
    公司所得請求之金額中與之抵銷云云，不足採信。
  (二)水工處雖又抗辯：本件係可歸責於明發公司之原因，致有遲
    延利息之發生，明發公司自屬與有過失，爰請求依民法第
    217 條第1 項之規定免除水工處之賠償責任云云。惟查，本
    件明發公司於繳交系爭保固保證金前，其請求水工處給付系
    爭工程尾款之條件，雖屬尚未成就，水工處得拒絕給付系爭
    工程尾款，惟明發公司繳納系爭保固保證金之目的既係確保
    明發公司保固責任之履行，如明發公司之保固責任已終了，
    水工處自無權再請求明發公司須於繳納系爭保固保證金後，
    始給付系爭工程尾款，如上所述，此與明發公司是否具有可
    歸責之原因，自屬無涉。故於93年2 月9 日之保固期間終了
    後，明發公司就系爭工程即無須再負保固責任，當無再繳納
    系爭保固保證金予水工處之必要，則於斯時，明發公司請領
    系爭工程尾款之條件即已成就，水工處自應依約給付系爭工
    程尾款。茲水工處於系爭工程保固期間終了後，未即依約給
    付系爭工程尾款予明發公司，卻遲至94年12月20日始行給付
    ，則明發公司主張水工處就系爭工程尾款之給付，應負給付
    遲延之責任等語，堪以採信。水工處主張本件係因可歸責於
    明發公司之原因，致有遲延利息之發生，明發公司對損害之
    發生為與有過失云云，顯屬無據。從而，水工處依民法第
    217 條第1 項之規定主張免除其賠償責任云云，亦為無理由
    。
十、綜上所述，本件明發公司依系爭契約之法律關係，請求水工
    處應給付明發公司關於系爭工程尾款之遲延利息139 萬2403
    元，為有理由，應予准許。其逾此數額之遲延利息請求，及
    本於承攬之法律關係請求水工處應給付系爭五福路推進段工
    程之工程款382 萬1765元之本息部分，均為無理由，應予駁
    回。原審就上開應准許及不應准許部分，分別為水工處及明
    發公司敗訴之判決，於法並無違誤，明發公司及水工處就其
    敗訴部分，分別提起上訴，指摘原判決不當，求予廢棄改判
    ，均為無理由，應均予駁回。
十一、本件事證已臻明確，兩造其餘攻擊防禦方法，於判決結果不
    生影響，不再一一論述，併此敘明。
據上論結，本件兩造之上訴均無理由，依民事訴訟法第449條第1
項、第78條，判決如主文。
中　　華　　民　　國　　96　　年　　5 　　月　　23　　日
                            民事第三庭
                                審判長法官  張國彬
                                法      官  吳登輝
                                法      官  楊富強
以上正本證明與原本無異。
明發營造股份有限公司如對本判決上訴，須於判決送達後20日內
向本院提出上訴狀，其未表明上訴理由者，應於上訴後20日內向
本院提出上訴理由書（均須按他造當事人之人數附繕本）。上訴
時應提出委任律師或具有律師資格之人之委任狀，並依附註條文
規定辦理。
高雄市政府工務局下水道工程處不得上訴。
中　　華　　民　　國　　96　　年　　5 　　月　　23　　日
                                書  記  官  劉博文
附註：
民事訴訟法第466 條之1 ：對於第二審判決上訴，上訴人應委任
律師為訴訟代理人，但上訴人或其法定代理人具有律師資格者，
不在此限。
上訴人之配偶、三親等內之血親、二親等內之姻親，或上訴人為
法人、中央或地方機關時，其所屬專任人員具有律師資格並經法
院認適當者，亦得為第三審訴訟代理人。
第1 項但書及第2 項情形，應於提起上訴或委任時釋明之。
